---
title: "Diseño hidráulico de canales"
author: "Pablo Fuchs"
date: "2026-05-21"
output: 
  learnr::tutorial:
    language: es
    progressive: true
    allow_skip: true
runtime: shiny_prerendered
header-includes:
    - \renewcommand{\figurename}{Fig.}
mainfont: "Times New Roman" # primary body text font
sansfont: "Arial" # font used for headers
monofont: "Courier New" # font used for code block
---

```{r setup, include=FALSE}
library(learnr)
tutorial_options(exercise.eval = FALSE, exercise.startover = TRUE)
gradethis::gradethis_setup()
library(rivr)
library(hydraulics)
```

## Introducción

El presente documento interactivo muestra los pasos a seguir para utilizar R para el diseño hidráulico de canales abiertos. El documento incluye ejemplos y ejercicios y, aunque no es exhaustivo, puede ser utilizado como un tutorial.

El cálculo hidráulico está basado en los paquetes `rivr` y `hydraulics`. Para cargar estos paquetes, utilizar las siguientes funciones:

```{r}
library(rivr)
library(hydraulics)
```

###

### Funciones disponibles para el cálculo hidráulico de canales

El paquete `rivr` incluye las siguientes funciones:

- `channel_geom`: calcula las propiedades geométricas para canales trapezoidales.
- `compute_profile`: calcula perfiles en flujo gradualmente variado para canales prismáticos utilizando el método estándar por pasos.
- `critical_depth`: calcula el tirante crítico.
- `froude`: calcula el número de Froude.
- `normal_depth`: calcula el tirante normal.

Por su parte, el paquete `hydraulics` incluye las siguientes funciones:

- `direct_step`: aplica el método directo por pasos para calcular perfiles en flujo gradualmente variado para canales trapezoidales.
- `manningc`: resuelve la ecuación de Manning para flujo uniforme en secciones circulafres parcialmente llenas.
- `manningt`: resuelve la ecuación de Manning para flujo uniforme en secciones trapezoidales.
- `sequent_depth`: resuelve la ecuación de cantidad de movimiento para flujo en canales abiertos con secciópn trapezoidal para determinar los tirantes conjugados.
- `spec_energy_trap`: grafica el diagrama de energía específica para canales trapezoidales, incluyendo el tirante crítico y la energía específica mínima.
- `xc_circle`: grafica la sección transversal de un canal de sección circular.
- `xc_trap`: grafica la sección transversal de un canal de sección trapezoidal.

### Argumentos de las funciones

```{r, eval=FALSE}
# Paquete 'rivr'

# Argumentos:
# y: tirante (m)
# B: ancho del canal (m)
# SS: talud lateral (m/m). Para canal rectangular, SS = 0
# So: pendiente del canal (m/m)
# n: coeficiente de rugosidad de Manning
# Q: caudal (m^3/s)
# y0: tirante en la sección de control (m)
# Cm: coeficiente de conversión. Para SI, Cm = 1
# g: aceleración de la gravedad (m/s^2)
# stepdist: intervalo de distancia utilizado en el método estándar por pasos (m)
# totaldist: distancia total aguas arriba (o aguas abajo) para calcular el perfil (m)
# yopt: estimación inicial para el tirante normal (m)
# A: área mojada. Puede obtenerse con 'channel_geom'
# DH: profundidad hidráulica. Puede obtenerse con 'channel_geom'

channel_geom(y, B, SS)
compute_profile(So, n, Q, y0, Cm, g, B, SS, stepdist, totaldist)
critical_depth(Q, yopt, g, B, SS)
froude(Q, g, A, DH)
normal_depth(So, n, Q, yopt, Cm, B, SS)
```

###

```{r, eval=FALSE}
# Paquete 'hydraulics'

# Argumentos:
# So: pendiente del canal (m/m)
# n: coeficiente de rugosidad de Manning
# Q: caudal (m^3/s)
# y1: tirante inicial (m)
# y2: tirante final (m)
# b: ancho del canal (m)
# m: talud lateral (m/m)
# nsteps: número de intervalos entre y1 y y2
# units: unidades de medida. Para SI, units = "SI"
# Sf: pendiente de la linea de energía (m/m)
# y: tirante (m)
# d: diámetro del canal circular (m)
# y_d: relación tirante/diámetro
# scale: multiplicador para la escala del gráfico de energía específica. Por defecto scale = 3

direct_step(So, n, Q, y1, y2, b, m, nsteps, units)
manningc(Q, n, Sf, y, d, y_d, units)
manningt(Q, n, m, Sf, y, b, units)
sequent_depth(Q, b, y, m, units)
spec_energy_trap(Q, b, m, y, scale, units)
xc_circle(y, d, units)
xc_trap(y, b, m, units)
```

En el siguiente ejemplo veremos el uso de estas funciones.

## Ejercicio 1

Se quiere diseñar un canal de sección trapezoidal con pendiente 0.003 para conducir un caudal de 1.2 $\mathrm{m}^3~\mathrm{s}^{-1}$. El canal se recubrirá de hormigón no reforzado terminado con lechada.

**Solución**

```{r canal1, exercise=TRUE, exercise.timelimit = 60}
# Los valores de todas las variables pueden ser reemplazadas
n <- 0.013 # Coeficiente de Manning para hormigón terminado en lechada
Q <- 1.2
So <- 0.003
b <- 1.3 # El ancho del canal se define de acuerdo a la topografía y recomendaciones del USBR
z <- 1.5 # El talud lateral dependen de las propiedades mecánicas del suelo a excavar

# Cálculo del tirante normal
yn <- normal_depth(So = So, n = n, Q = Q, yopt = 2.0, Cm = 1, B = b, SS = z)
cat(sprintf("yn = %.2f %s", yn, "m"))

# Geometría del canal
geom_canal <- channel_geom(y = yn, B = b, SS = z)
cat("Propiedades geométricas del canal")
print(geom_canal)

# Velocidad del flujo
V <- Q / geom_canal[["A"]]
cat(sprintf("V = %.2f %s", V, "m/s"))

# Número de Froude
Fr <- froude(Q = Q, g = 9.81, A = geom_canal[["A"]], DH = geom_canal[["DH"]])
cat(sprintf("Fr = %.2f", Fr))

# Cálculo del tirante crítico
yc <- critical_depth(Q = Q, yopt = 1.0, g = 9.81, B = b, SS = z)
cat(sprintf("yc = %.2f %s", yc, "m"))
```

Alternativamente, puede utilizarse la función `manningt` para calcular las propiedades hidráulicas y geométricas de un canal, incluyendo la sección hidráulica optima:

```{r canal2, exercise=TRUE, exercise.timelimit = 60}
n <- 0.013
Q <- 1.2
So <- 0.003
b <- 1.3 
z <- 1.5

# Cálculo hidráulico incluyendo cálculo del tirante para la sección óptima
canal_trap_op <- manningt(Q = Q, n = n, m = z, Sf = So, b = b, units = "SI")
print(canal_trap_op)

# Cálculo hidráulico incluyendo cálculo del ancho de canal para la sección óptima
manningt(Q = Q, n = n, m = z, Sf = So, y = canal_trap_op$yopt, units = "SI")

# Cálculo del bordo libre
BL <- 0.30 + 0.25 * canal_trap_op$y
cat(sprintf("BL = %.2f %s", BL, "m"))

# Diagrama del canal
xc_trap(y = canal_trap_op$y + BL, b = b, m = z, units = "SI")
```

## Ejercicio 2

En una pequeña central hidroeléctrica se requiere conducir un caudal por una tubería de PVC ($\mathrm{n} = 0.009$). La pendiente máxima que permite el terreno es de 1% y el caudal de diseño a conducirse es de 0.35 $\mathrm{m}^3~\mathrm{s}^{-1}$. Calcular el diámetro de la tubería requerido para conducir el flujo con un tirante máximo del 90% del diámetro elegido.

**Solución**

```{r canal3, exercise=TRUE, exercise.timelimit = 60}
n <- 0.009
So <- 0.01
y_d <- 0.90 # relación tirante/diámetro
Q <- 0.35

# Cálculo hidráulico incluyendo cálculo del ancho de canal para la sección óptima
canal_circ <- manningc(Q = Q, n = n, Sf = So, y_d = y_d, units = "SI")
print(canal_circ)

# Diagrama del canal
xc_circle(y = canal_circ$y, d = canal_circ$d, units = "SI")
```

## Ejercicio 3

Un canal trapezoidal de pendiente pequeña conduce un caudal de 5.625 $\mathrm{m}^3~\mathrm{s}^{-1}$ con un tirante de 1.50 m. El canal tiene un ancho de 1.50 m y talud lateral 1. Determinar la energía específica correspondiente a estas condiciones de flujo, así como el régimen de flujo, la energía mínima y tirante crítico que puede llevar el canal.

**Solución**

```{r canal4, exercise=TRUE, exercise.timelimit = 60}
Q <- 5.625
b <- 1.50
z <- 1
y <- 1.50

# Determinación de la curva de energía específica
spec_energy_trap(Q = Q, b = b, m = z, y = y, scale = 3, units = "SI")
```

La energía específica para estas condiciones de flujo es:

```{r canal4_q1, exercise=TRUE}

```

```{r canal4_q1-check}
grade_result(
  pass_if(~identical(.result, 1.580))
)
```

Calcular el número de Froude (`Fr`) y el tirante crítico (`yc`).

```{r canal4_q2, exercise = TRUE}

```

```{r canal4_q2-solution, exercise.reveal_solution = TRUE}
# Fr <- froude(Q = 5.625, g = 9.81, A = 4.5, DH = 1.0)
Fr <- 0.40
# yc <- critical_depth(Q = 5.625, yopt = 1.0, g = 9.81, B = 1.5, SS = 1)
yc <- 0.91
```
 
```{r canal4_q2-code-check}
grade_code()
```

Determinar el régimen de flujo a partir de estos valores. Finalmente, comparar los resultados con el gráfico de energía específica.

```{r canal4_q3, echo=FALSE}
question("El régimen de flujo es: ",
  answer("Laminar"),
  answer("Turbulento"),
  answer("Subcrítico", correct = TRUE),
  answer("Supercrítico"),
  answer("Ninguna de las anteriores"),
  incorrect = "Intenta de nuevo!",
  allow_retry = TRUE,
  random_answer_order = TRUE
)
```

## Ejercicio 4

(a) Un canal trapezoidal conduce un caudal de 30 $\mathrm{m}^3~\mathrm{s}^{-1}$ con una pendiente de 0.001. El canal tiene un ancho de 10 m y una pendiente lateral 2:1. Una estructura de control construída aguas abajo eleva el tirante a 5 m. Calcular el perfil del flujo si $\mathrm{n} = 0.013$. 

(b) Determinar los tirantes a 1, 2 y 4 km aguas arriba de la estructura de control.

**Solución (a)**

```{r canal5, exercise=TRUE, exercise.timelimit = 60}
So <- 0.001
Q <- 30
b <- 10
n <- 0.013
y_control <- 5
z <- 2

# Cálculo de los tirantes normal y crítico
yn <- normal_depth(So = So, n = n, Q = Q, yopt = 3.0, Cm = 1, B = b, SS = z)
cat(sprintf("yn = %.2f %s", yn, "m"))
yc <- critical_depth(Q = Q, yopt = 1.8, g = 9.81, B = b, SS = z)
cat(sprintf("yc = %.2f %s", yc, "m"))

# Cálculo del perfil de flujo por el método directo por pasos
res <- direct_step(So = So, n = n, Q = Q, y1 = y_control, y2 = yn, b = b, m = z, nsteps = 10, units = "SI")
print(res)

# Gráfico del perfil de flujo
plot(res$x, res$y, type = "l", xlab = "Distancia", ylab = "Tirante", col = "blue")
```

###

###

**Solución (b)**

```{r canal6, exercise=TRUE, exercise.timelimit = 60}
So <- 0.001
Q <- 30
b <- 10
n <- 0.013
y_control <- 5
z <- 2

# Cálculo del perfil de flujo por el método estándar por pasos
res <- compute_profile(So = So, n = n, Q = Q, y0 = y_control, Cm = 1, g = 9.81, B = b, SS = z, stepdist = 500, totaldist = 4000)
print(res)

# Gráfico del perfil de flujo
plot(res$x, res$y, type = "l", xlab = "Distancia", ylab = "Tirante", col = "blue")
```

```{r print-button, echo=FALSE}
actionButton("print_page", "Imprimir/Guardar como PDF", onclick = "window.print();")
```
